【裁判字號】    98,訴,662
【裁判日期】    981203
【裁判案由】    確認所有權存在
【裁判全文】
臺灣高雄地方法院民事裁定               98年度訴字第662號
原      告  甲○○
訴訟代理人  蔡祥銘律師
            蔡晉祐律師
被      告  乙○○
訴訟代理人  鄭曉東律師
            魏緒孟律師
上列當事人間確認所有權存在事件，經本院於民國98年11月19日
言詞辯論終結，裁定如下：
    主      文
原告之訴駁回。
訴訟費用由原告負擔。
    事實及理由
一、原告主張：其於民國82年間向被告承租高雄縣鳥松鄉○○○
    段第1342地號土地（下稱系爭土地），面積2,110 平方公尺
    ，雙方並於83年10月13日簽立土地租賃契約，約定租期自83
    年10月15日起迄86年10月14日止（下稱系爭83年租約），原
    告復於83年間以被告名義申請農舍建造執照，出資新台幣（
    下同）1000餘萬元，在系爭土地上興建門牌號碼為高雄縣鳥
    松鄉○○村○○路2-68號之鋼骨造1 層、面積約500 平方公
    尺之未辦保存登記廠房1 棟（下稱系爭廠房），並於系爭83
    年租約期滿後，再於86年、89年及92年間與原告就系爭土地
    訂立租約，嗣因被告於97年5 月31日租期屆滿後，要求提高
    租金為每月9 萬元，原告遂無意願繼續承租系爭土地，詎被
    告竟以其為系爭廠房之所有權人為由，拒絕原告處分、拆遷
    系爭廠房，並擅自將系爭廠房出租予訴外人邱崑虎及誼倫企
    業有限公司（下稱誼倫公司），致原告私法上權利陷於不安
    之狀態，而有提起本件訴訟，確認系爭廠房所有權歸屬之必
    要等語。並聲明：確認原告就系爭土地上，如附圖編號C 所
    示鐵板涼棚，面積78平方公尺；編號D 所示廠房，面積135
    平方公尺；編號F 所示廠房，面積792 平方公尺及編號H 所
    示廠房，面積852 平方公尺等建物之所有權存在。
二、被告則以：系爭廠房雖由原告鳩工興建，然原告所需資金係
    由其應向被告繳納之系爭土地租金逐期扣抵而來，實屬被告
    出資，復因兩造約定系爭廠房興建完成後之所有權歸屬被告
    ，而出名登記為系爭廠房之建造執照名義人及房屋納稅義務
    人，兩造於86年、92年簽立租約時，亦約明原告於租期屆滿
    時，應將系爭廠房回復原狀，交還被告，足見被告乃系爭房
    屋之原始起造人，系爭廠房係被告所有。又系爭廠房乃未辦
    保存登記建物，徒憑確認之訴無以保障日後交易安全，亦不
    能排除原告法律上之不安地位，原告並無即受確定判決之法
    律上利益可言，等語置辯。並聲明：原告之訴駁回。
三、兩造不爭執事項如下：
  (一)兩造於83年10月13日簽立租約，約定租期自83年10月15日起
    至86年10月14日止，每年租金20萬元。
  (二)兩造於86年10月間簽立租約，約定租期自86年10月15日起迄
    89年10月14日止，共計3 年，每年租金28萬元（下稱系爭86
    年租約）。
  (三)兩造於92年5 月間簽立租約，約定租期自92年6 月1 日起至
    97年5 月31日止，每月租金45,000元，實收3 萬元（下稱系
    爭92年租約）。
  (四)兩造自97年6 月1 日起就系爭土地或系爭廠房均未再簽立任
    何租約。
  (五)被告為系爭廠房之建造執照起造人及房屋稅納稅義務人。
四、本件爭點為：(一)原告有無即受確認判決之法律上利益？(二)原
    告是否為系爭廠房之原始起造人？兩造曾否約定由原告以興
    建系爭廠房之費用扣抵其依租約應向被告繳納之系爭土地租
    金？(三)被告是否因系爭86年租約及系爭92年租約約定，取得
    系爭廠房之事實上處分權？(四)原告請求確認其就系爭土地上
    ，如附圖編號C 、D 、F 、H 所示未辦保存登記建物有所有
    權存在，有無理由？茲分述如下：
  (一)原告有無即受確認判決之法律上利益？
  1.按確認法律關係之訴，非原告有即受確認判決之法律上利益
    者，不得提起之；確認證書真偽或為法律關係基礎事實存否
    之訴，亦同。前項確認法律關係基礎事實存否之訴，以原告
    不能提起他訴訟者為限。民事訴訟法第247 條第1 項、第2
    項定有明文。次按確認之訴非原告有即受確認判決之法律上
    利益者，不得提起；所謂即受確認判決之法律上利益，係指
    法律關係存否不明確，原告主觀上認其在法律上之地位有不
    安之狀態存在，且此種不安之狀態，能以確認判決將之除去
    者而言。有最高法院52年台上字第1240號判例要旨足資參照
    。
  2.原告主張兩造就系爭廠房所有權歸屬迭有爭執，被告並自97
    年6 月1 日以自己名義將系爭廠房出租予邱崑虎及誼倫公司
    ，致其於系爭92年租約屆期後，不能拆遷或出租系爭廠房，
    其法律上地位已陷於不安，而此種不安狀態，得以確認判決
    除去等語（見本院卷第231頁、第72頁、第242頁）。經查：
  (1)被告否認原告為系爭廠房之所有權人，辯稱：系爭廠房雖由
    原告鳩工興建，惟原告興建系爭廠房所需資金係以原告應納
    之系爭土地租金扣抵，實屬被告出資，雙方並約定由被告取
    得系爭廠房之所有權（見本院卷第73頁、第214 頁）等語，
    且自97年6 月1 日起將系爭廠房如附圖編號F 所示部分，出
    租予誼倫公司；將系爭廠房如附圖編號H 所示部分，出租予
    邱崑虎，有卷附租約為憑（見本院卷第135 頁、第139 頁）
    ，足見兩造就系爭廠房所有權歸屬迭有爭執，故系爭廠房所
    有權究否歸屬於原告，其狀態已不明確，致原告之法律上地
    位陷於不安狀態，應堪認定。
  (2)又原告起訴之目的在排除被告因原始出資取得系爭廠房之所
    有權，或因買賣、贈與或無名契約等原因取得系爭廠房之事
    實上處分權，以利原告日後與被告就系爭廠房之處分方式進
    行協調，或促請被告返還其因擅自出租系爭廠房所獲不當得
    利，或使原告得以所有權人之地位，拆除或遷移系爭廠房設
    備等情，業據原告陳明在卷（見本院卷第229 頁、第232 頁
    ）。惟本院審酌：
  系爭廠房為未辦保存登記建物，其坐落基地（即系爭土地）
    依土地登記謄本記載地目為田（見本院卷第101 頁），係屬
    農地，依農業用地興建農舍辦法第3 條第1 項第5 款前段規
    定，僅農民且為農業用地所有權人，得為農舍興建申請人（
    見本院卷第204 頁），再依實施都市計畫以外地區建築物管
    理辦法第3 條規定，實施都市計畫以外地區，一至八等則田
    地目土地，除土地所有權人興建自用農舍外，一律不准建築
    ；九至廿六等則田地目土地及依土地法編為農業使用之土地
    ，除興建自用農舍、發展交通、設立學校、建築工廠及興辦
    其他公共設施之建築外，一律不淮建築（見本院卷第222 頁
    ）。惟原告既非農民，亦非系爭土地之所有權人，縱經本件
    判決確認其為系爭廠房之原始起造人，而取得系爭廠房之所
    有權，惟囿於前引規定，原告仍無從持本件確認判決就系爭
    廠房辦理保存登記，以取得系爭廠房之法律上處分權，尚難
    認原告法律上地位之不安狀態得以確認判決除去之。
  原告固主張如被告以系爭廠房所有權人名義自居，依土地登
    記規則第84條準用同規則第71條辦理系爭廠房所有權第一次
    登記時，其得依土地登記規則第84條準用同規則第75條規定
    ，依土地法第59條於公告期間提出異議，於雙方經調處仍不
    服調處結果時，提起確認訴訟以為處理，足見其法律上之不
    安狀態得以確認訴訟除去等語（見本院卷第232 頁、第23 6
    頁）。惟本件迄言詞辯論終結前，查無被告有何以系爭廠房
    所有權人自居，向地政機關辦理系爭廠房所有權第一次登記
    之情事存在，縱原告縱取得本件勝訴判決後，得以期待日後
    法令變更，以登記為系爭廠房之所有權人，惟於其期待實現
    以前，由於確認判決並無對世效力，故不能執此阻止被告以
    系爭廠房所有權人名義申辦所有權第一次登記，原告在前開
    情況下，仍須依土地法第59條規定於公告期間提出異議，並
    於不服調處結果時，向司法機關起訴確認被告非系爭廠房之
    所有權人。原告既不因本件判決之作成，得免依前揭程序異
    議或起訴，益徵原告前述法律上地位之不安狀態無從以本件
    確認判決除去。
  原告另主張兩造就系爭廠房是否為系爭86年租約、系爭92年
    租約之租賃標的，被告是否因上開租約約定取得系爭廠房事
    實上處分權等節，迭有爭執，而有提起本件確認訴訟之必要
    。惟據系爭86年租約第13條前段約定，原告於租期屆滿或中
    途終止租約時，原告應即搬遷，將租賃物即系爭廠房以原狀
    交還被告（見本院卷第45頁）；系爭92年租約第1 條、第6
    條前段亦約定原告於租期屆滿時，除經被告同意繼續出租外
    ，應即日將租賃房屋即系爭廠房按照原狀遷空交還原告（見
    本院卷第46頁），而系爭92年租約已於97年5 月31日租期屆
    滿，兩造自97年6 月1 日起就系爭土地或廠房均未再簽立任
    何租約，為兩造不爭之事實，是依前開租約約定，被告於租
    期屆滿自原告受有系爭廠房交付時起，即自原告受讓系爭廠
    房之事實上處分權。佐以被告自97年6 月1 日起即以系爭廠
    房事實上處分權人之地位，將如附圖編號F 所示廠房出租予
    誼倫公司、將如附圖編號H 所示廠房出租予邱崑虎，已如前
    述（見本院卷第135 頁、第139 頁），由該外觀占有事實可
    知被告於系爭92年租約期滿後，已自原告受讓系爭廠房交付
    ，並將系爭廠房交予承租人占有，倘原告認被告前開行為係
    無權占有、出租原告之物，非事實上處分權之行使，則原告
    應提出返還系爭廠房訴訟，始能排除被告取得系爭廠房事實
    上處分權之外觀狀態，非僅憑本件確認原告為系爭廠房原始
    起造人之判決結果，得以除去原告事實上處分權有無之不安
    狀態。
  3.本院經究明原告前揭訴訟目的，並依民事訴訟法第247 條第
    3 項規定，闡明原告就主張有權拆遷、處分系爭廠房部分，
    宜提起被告應容忍原告拆遷、處分系爭廠房訴訟；就主張被
    告無權出租原告所有之系爭廠房，應返還不當得利部分，宜
    提起給付訴訟；就主張系爭廠房非系爭86年租約、92年租約
    之租賃標的部分，宜提起確認兩造就系爭廠房無租賃關係存
    在之訴（見本院卷第229 頁），惟原告仍主張於取得確認其
    就系爭廠房之所有權存在之勝訴判決後，即得除去其法律上
    地位之不安狀態（見本院卷第231 至233 頁），是依首揭規
    定及說明，原告就系爭廠房所有權歸屬之法律上地位雖陷於
    不安狀態，惟因上開不安狀態無從以本件確認訴訟除去之，
    而欠缺即受確認判決之法律上利益，原告自不得提起本件確
    認其就系爭廠房之所有權存在之訴。
  (二)按原告之訴有起訴不合程式或不備其他要件者，法院應以裁
    定駁回之，民事訴訟法第249 條第1 項第6 款定有明文。本
    件確認訴訟因欠缺法律上之確認利益，而不得提起，業經本
    院審認如前，而有起訴不備其他要件之情事存在，原告起訴
    請求確認其就附圖編號C 、D 、F 、H 所示未辦保存登記建
    物之所有權存在，係屬無據。
五、綜上所述，原告以其為系爭廠房之原始起造人，就系爭廠房
    有所有權為由，依民事訴訟法第247 條第1 項規定提起確認
    訴訟，請求確認其就系爭土地上，如附圖編號C 、D 、F 、
    H 所示未辦保存登記建物之所有權存在，因欠缺法律上之確
    認利益而不得提起，而有起訴不備要件情事，且其情形不能
    補正，應予駁回。
據上論結，原告之訴為不合法，依民事訴訟法第249 條第1 項第
6款、第95條、第78條，裁定如主文。
中    華    民    國    98    年    12    月     3    日
                  民事第五庭  法  官  賴文姍
正本係照原本作成。
如對本裁定抗告須於裁定送達後10日內向本院提出抗告狀，並繳
納裁判費新台幣1,000元。
中    華    民    國    98    年    12    月     3    日
                              書記官  林秀珍


司法院資訊處製作；財團法人民間司法改革基金會備份。
